【裁判字號】    97,訴,1677
【裁判日期】    971231
【裁判案由】    確認買賣關係不存在等
【裁判全文】
臺灣臺南地方法院民事判決              97年度訴字第1677號
原      告  京城商業銀行股份有限公司
法定代理人  丁○○
訴訟代理人  丙○○
被      告  乙○○
            甲○○
上列當事人間確認買賣關係不存在事件，本院於民國97年12月2
5日言詞辯論終結，判決如下：
    主  文
被告乙○○與被告甲○○間，就如附表所列坐落臺南縣下營鄉○
○○段594-19、594-41及594-42地號等三宗土地，各持分十二分
之一之買賣行為不存在。
被告甲○○就前項三宗土地，於民國九十七年六月十一日以買賣
為原因所為之所有權移轉登記應予塗銷。
訴訟費用新臺幣玖仟陸佰玖拾元由被告負擔。
    事實及理由
一、原告起訴略以：
(一)、緣被告乙○○於民國95年5月16日向原告借款新臺幣（下同
    ）40萬元，訂定期間自95年5月16日起至100年5月16日止，
    立有借據、約定書為證。詎料被告乙○○自97年5月16日起
    即未依約繳納本金及利息，尚欠本金272590元，及自97 年4
    月16日起至清償日止，按約定利率計算之利息及違約金。
(二)、附表所示之不動產原為被告乙○○所有，被告乙○○於97
    年5月16日滯欠後，隨即於97年6月2日將系爭不動產出售與
    被告甲○○，並於97年6月11日完成所有權移轉登記，其等
    間之買賣似有通謀虛偽意思表示之嫌。而原告與被告乙○○
    間尚有債權存在，且係發生於買賣行為之前，該虛偽買賣及
    移轉所有權登記行為導致被告乙○○積極的減少財產，因而
    使原告及其他債權人之債權有不能獲得清償之情形，當有害
    及全體債權人之權益。
(三)、按確認之訴，非原告有即受確認判決之法律上利益者，不得
    提起之，民事訴訟法第247條定有明文。所謂即受確認判決
    之法律上利益，係指法律關係之存在於當事人間不明確，原
    告主觀上認其在法律上之地位有不妥之狀態存在，且此種不
    妥之狀態，能以確認判決將之除去者而言，故確認法律關係
    成立或不成立之訴，苟具備成立要件，即得謂有即受確認判
    決之法律上利益，縱其所請求者為他人間之法律關係，亦非
    不得提起（最高法院42年台上字第1031號裁判意旨參照）。
    查原告為被告乙○○之債權人，被告兩人間通謀虛偽意思表
    示，顯已危害原告債權求償度多寡之權利。因之，被告間是
    否存有買賣關係，對原告私法上之地位即有侵害之危險，且
    得以本件確認之判決除去，故原告提起本件確認之訴有即受
    確認判決之法律上利益。
(四)、次按當事人主張有利於己之事實者，就其事實有舉證之責任
    。但法律別有規定，或依其情形顯失公平者，不在此限，民
    事訴訟法第277條亦有明文；又確認法律關係不存在之訴，
    如原告僅否認被告於訴訟前所主張法律關係成立原因之事實
    ，以求法律關係不成立之確認，應由被告就法律關係存在或
    法律關係成立原因之事實，負舉證之責（最高法院20年度上
    字第709號判例可參）。揆諸前揭判例要旨所示，原告否認
    系爭買賣行為事實存在，自應由被告等就其主張之買賣關係
    存在之積極事實，負舉證責任。且按民法第345條第一項明
    文規定稱買賣者，謂當事人約定一方移轉財產權於他方，他
    方支付價金之契約。足見有效之買賣契約，除當事人問之合
    意外，尚應有價金交付之事實始可。準此，被告甲○○是否
    有資金購買系爭土地？資金何來？價金如何支付？等等相關
    事項，被告皆有詳加說明並為舉證之必要。
(五)、依民法第87條第1項前段規定：「表意人與相對人通謀而為
    虛偽意思表示者，其意思表示無效。」，被告間就系爭房地
    所為之買賣行為既屬通謀虛偽意思表示而無效，則原告起訴
    請求確認其等間所為買賣關係不存在，自屬有據。又按，債
    務人怠於行使其權利時，債權人因保全債權，得以自己之名
    義，行使其權利，同法第242條前段另定有明文，被告間之
    買賣行為係通謀虛偽意思表示，其買賣關係即不存在，則其
    等基此買賣契約而為之所有權移轉登記亦為通謀虛偽意思表
    示，故系爭標的所有權人仍為被告乙○○，則被告乙○○自
    得依民法第767條規定請求被告甲○○塗銷系爭房地之所有
    權移轉登記。惟被告等既以假買賣方式規避債權人之追償，
    自難期待被告自行申請塗銷所有權移轉登記，依經驗法則，
    其日後必怠於行使此項權利，原告為保全其債權，自得依民
    法第242條之規定以債權人之地位，代位被告乙○○行使此
    項權利等語。
(六)、並聲明：
１、確認被告乙○○與被告甲○○間，就如附表所列坐落臺南縣
    下營鄉○○○段594-19、594-41及594-42地號等三宗土地，
    各持分十二分之一之買賣行為不存在。
２、被告甲○○就前項三宗土地，於97年6月11日以買賣為原因
    所為之所有權移轉登記應予塗銷。
二、被告則略以：
(一)、按民法第345條：「稱買賣者，謂當事人約定一方移轉財產
    權於他方，他方支付價金之契約。當事人就標的物及其價金
    互相同意時，買賣契約即為成立。」被告二人對系爭土地及
    買賣價金均互相同意時，買賣契約即為成立，且訂有土地買
    賣所有權移轉契約書乙紙為憑。
(二)、緣被告二人係親兄弟，被告乙○○因收入微薄且工作不穩定
    自民國80年間起即陸續向被告甲○○借款，金額達105萬元
    ，因兄弟之間未立借據，經向郵局調閱五年內交易清單證明
    （超過五年部分依規定無法調閱），自92年3月至97年5月止
    ，即已超過60萬元。
(三)、被告乙○○因財務困頓、需錢孔急，復於95年間向原告借款
    40萬，嗣後因無力償還原告而滯欠遭催討。被告甲○○得知
    上情後，強力要求被告乙○○還款；然乙○○無力償還，便
    請求甲○○同意以出賣系爭土地方式清償債務。甲○○唯恐
    祖業流入外人之手，愧對列祖列宗，於不得已之情形下勉強
    同意雙方並約定買賣價金為110萬元，扣除債務後，被告甲
    ○○尚需給付價金5萬元予乙○○，該尾款己於97年8月22日
    給付完畢。故系爭土地之移轉係為被告乙○○出賣土地以清
    償對甲○○債務，絕非如原告所指係通謀虛偽之意思表示。
(四)、被告兄弟間之債係發生於系爭土地買賣之前，借款時間更先
    於原告與被告之債。蓋法律並無強制規定被告乙○○以土地
    清償債務時，應以外人（即原告）及債權在後者（即原告之
    債權）為優先。被告甲○○為保存債權與祖產，同意被告乙
    ○○出賣土地以償債，係為表達孝思維護祖產之常情，並符
    合民事習慣。原告為催債不擇手段，先就系爭土地於鈞院聲
    請假處分獲准（被告業已提起抗告，目前於臺灣高等法院臺
    南分院97年度抗字第312號審理中），造成所有土地權利人
    無法辦理分割，有妨害憲法保障私人自由處分土地財產權之
    嫌等語。
(五)、並聲明：原告之訴駁回。
三、得心證理由：
(一)、按「確認法律關係不存在之訴，如原告僅否認被告於訴訟前
    所主張法律關係成立原因之事實，以求法律關係不成立之確
    認，應由被告就法律關係存在或法律關係成立原因之事實，
    負舉證之責」、「確認法律關係成立或不成立之訴，如有即
    受確認判決之法律上利益，縱其所求確認者為他人間之法律
    關係，亦非不得提起」（最高法院20年度上字第709號、32
    年上字第3165號判例可參）。揆諸前揭判例要旨所示，本件
    被告間之移轉所有權行為影響原告受償之權益，原告提起本
    件訴訟，應無不符，並應由被告就渠等間確實有買賣行為之
    存在為證明，合先敘明。
(二)、按「稱買賣者，謂當事人約定一方移轉財產權於他方，他方
    支付價金之契約。當事人就標的物及其價金互相同意時，買
    賣契約即為成立」，民法第345條定有明文。被告主張其二
    人對系爭土地及買賣價金均互相同意之事實，業據其提出土
    地買賣所有權移轉契約書乙紙為憑，復經本院依職權向臺南
    縣麻豆地政事務所函調被告人間之移轉資料乙件在卷可按，
    兩造亦不爭執，惟原告另以上開情詞，資為抗辯。經查：
１、原告主張被告乙○○於95年5月16日向原告借款40萬元，並
    自97年5月16日起即未依約繳納本金及利息，尚欠本金27259
    0元之事實，業據原告提出借據、約定書及繳款明細資料影
    本各乙件為證，被告乙○○亦不爭執，原告此部分之主張，
    亦足採信。
２、系爭如附表所列臺南縣下營鄉○○○段594-19、594-41及
    594-42地號等三宗土地，被告等係於97年6月2日簽立出售契
    約，並於97年6月11日完成所有權移轉登記，而被告二人就
    上開三筆土地之買賣價金為884660元，此有97年12月11日臺
    南縣麻豆地政事務所函乙件在卷可按。
３、又被告乙○○於言詞辯論時稱：「．．．我從88年開始陸陸
    續續跟甲○○借102萬，都是甲○○去郵局領錢以現金親自
    拿給我，金額1萬到10萬間不等，最高金額是有1次我跟他借
    15萬，我沒有借過40萬，他的職業是水泥建築工，買賣完後
    我沒有還過他錢。這次買賣金額我不知道，都是甲○○處理
    ，再交由代書去辦理手續，除了大筆的借款我有記以外，其
    餘都是甲○○在記，我不知道確實數目，但買賣時甲○○還
    有補5萬元給我。我土地的持分是12分之1」、「我對於假扣
    押買賣價金的事情不清楚，無法表示意見。我欠錢不是不還
    ，只是沒有能力還」等語（見本院97年12月25日筆錄）。
４、綜上所述可知，被告二人間就系爭三筆土地之買賣價金為88
    4660元，被告乙○○稱向被告甲○○借款102萬元，渠等97
    年12月22日之答辯狀稱105萬元，買賣價金為110萬元，被告
    甲○○並於97年8月22日給付被告乙○○5萬元等語（見上開
    答辯狀第2頁），被告乙○○則稱：買賣完後我沒有還過他
    錢。這次買賣金額我不知道，都是甲○○處理等語（見同前
    筆錄），被告乙○○不知買賣金額，且兩造間陳述借款金額
    有異，又買賣契約書之金額僅為884660元，顯然被告二人所
    述買買情節，顯屬被告二人所虛構，應可認定。
(三)、按表意人與相對人通謀而為虛偽意思表示者，其意思表示無
    效，民法第87條第1項前段定有明文。次按無效法律行為之
    當事人，於行為當時，知其無效或可得而知者，應負回復原
    狀或損害賠償之責任；債務人怠於行使其權利時，債權人因
    保全債權，得以自己之名義，行使其權利；民法第113條及
    第242條前段亦有明文規定。綜上所述，被告乙○○與被告
    甲○○兄弟間就系爭三筆不動產以買賣為原因所為之所有權
    移轉登記既屬通謀虛偽意思表示而為無效，則原告請求確認
    被告乙○○與被告甲○○間就系爭三筆不動產所為之買賣及
    所有權移轉行為不存在，自屬有據。又被告甲○○就系爭三
    筆不動產之所有權移轉登記，依民法第113條之規定，應負
    回復原狀之責任，而原告為被告乙○○之債權人，被告乙○
    ○怠於行使上開權利，原告自得依民法第242條前段規定，
    代位請求被告甲○○塗銷系爭三筆不動產之所有權移轉登記
    。至於被告甲○○塗銷系爭三筆不動產所有權移轉登記之法
    律效果，當然回復為被告乙○○所有，故無聲明併為請求之
    必要，於此敘明。
(三)、從而，原告依民法第87條第1項前段、第242條、第113條之
    規定，先位請求確認被告乙○○與被告甲○○間就系爭三筆
    不動產所為之買賣及所有權移轉行為不存在，被告甲○○應
    將系爭三筆不動產所有權移轉登記予以塗銷，為有理由，應
    予准許。
六、本件訴訟費用額為裁判費9690元，爰確定如主文第3項所示
    。
七、結論：原告之訴為有理由，依民事訴訟法第78條、第85條第
    1項前段、第87條第1項，判決如主文。
中    華    民    國    97    年    12    月    31    日
                  民事第一庭  法    官  曾鴻銘
以上正本證明與原本無異。
如對本判決上訴，須於判決送達後20日內向本院提出上訴狀。
中    華    民    國    97    年    12    月    31    日
                              書 記 官  盧昱蓁


司法院資訊處製作；財團法人民間司法改革基金會備份。
